【裁判字號】    97,交抗,143
【裁判日期】    970716
【裁判案由】    聲明異議
【裁判全文】
臺灣高等法院臺南分院交通事件裁定     97年度交抗字第143號
抗  告  人
即受處分人  甲○○
上列抗告人因違反道路交通管理處罰條例案件，不服臺灣嘉義地
方法院中華民國97年5月30日所為裁定（97年度交聲字第55號）
提起抗告，本院裁定如下：
    主  文
抗告駁回。
    理  由
一、抗告意旨略以：原處分及原裁定均認為抗告人有「闖紅燈」
    及「違規後拒絕停車接受檢查」之行為，但抗告人認為此乃
    不實指控，茲詳述理由如下：
  (一)道路交通管理處罰條例第7條之2所謂「當場不能或不宜攔截
    製單舉發」，係指警察執行相關勤務前即存在之客觀情況，
    非指某些違規駕駛人有逃逸之個別可能。而本件警察係以攝
    影機錄影之方式執勤，配合同法條第1項第7款規定觀之，顯
    然當時警察早已選擇以科學儀器即攝影機錄影之方式執勤，
    故警察舉發本件違規，自應提出攝影機錄影取得之證據資料
    ，不得於所謂「錄影帶被洗掉」後改以同法條第1項第l款及
    第4款之規定來逕行舉發，如此實有違背法律正當程序之嫌
    。
  (二)一般警察執行勤務時至少皆係2人一組，故抗告人嚴重懷疑
    當時警員陳正益正持攝影機錄影，而另一負責以手勢攔截違
    規駕駛人之警員，極有可能正在盤查前一個被攔截下來停車
    接受檢查之違規駕駛人，所以無暇再以手勢欄截其後之違規
    駕駛人。因此，抗告人所稱通過路口後只看到有穿類似警察
    制服並手持攝影機之人突然衝出，但未做出攔截停車手勢之
    說法，確然可信。
  (三)警員陳正益雖與抗告人並無嫌隙，不致構陷抗告人，但陳警
    員卻有百分之百的理由為其或同事執勤時所發生之瑕疵（例
    如未做出攔截停車之手勢）用說謊的方式來掩護。
  (四)抗告人於原審時曾答辯，警方在取締闖紅燈時未做任何攔停
    之動作，僅手持類似相機之物品在拍攝，並沒有裁定書上所
    說之（手勢攔停）動作。在此抗告人提出問題：就是當警方
    在執行拍攝時手上已有強力之證明抗告人闖紅燈又何需將本
    人攔停，他只要將違規之事證寄單告發即可，所以本人認為
    警員並沒做到任何手勢攔停動作，他只專注於在拍攝上。
  (五)另針對裁定書所說，通過路口後已看到有穿類似警察制服並
    手持攝影機擋住其路提出說明，通過該路口後因車子還在機
    車道以一定的速度轉彎行進中，這時警員才從右前方前輪快
    到警員所在位置處，他才衝出並已在車頭旁了，才在驚嚇之
    中往中央汽車快車道騎，幾乎快進到汽車道，當時因受到驚
    嚇車子又還在行進中，也才半回頭驚鴻一瞥看了一下他手上
    到底手持何物，車子都已經駛離過了警員又何來面對面之說
    ，於原審時已告知根本連警員的臉都沒看到，連警員回答也
    說沒看清楚本人。
  (六)針對警員在原審時所說用相機在拍攝闖紅燈時，在拍完照第
    5日將告發之錄影證據洗掉，本人是在數10日之後才接到告
    發單，他大可將相片隨告發單寄出卻沒寄，本人合理懷疑警
    員是因告發單巳寄出，卻發現本人至監理所申訴未果，進而
    到法院申訴，警員回頭要查看當時資料發現有誤才立即將資
    料移除。
  (七)針對闖紅燈可不經科學儀器取得資料而逕行舉發提出說明，
    但當警員已經取得他自認為有效之錄影證明時，他可擅自將
    本人之違規證據移除嗎？條例明文闖紅燈可不經科學儀器取
    得資料，那是在沒儀器下的做法吧，當警員手上有拿著錄影
    設備時而且正在錄影，當錄到了違規，竟然在無保留的情況
    下移除，這說得過去嗎？並且錄影之中還錄下了警員攔檢時
    的任何影像包括本人是否跟他面對面，當時本人的眼神是否
    只注視著他手持的錄影設備，包括距離遭遇何時做攔停動作
    等等之事證，就自行將影像移除，而且事後接到告發單去找
    警員討論此項違規時，抗告人開口講沒二句話，還是警員口
    氣相當差叫抗告人不服去上訴的，還在法庭大言不慚說沒想
    到本人會去上訴，所以自行將錄影證據洗掉了。
  (八)綜上所陳，原裁定實未細究「警察執勤過程可能發生瑕疵」
    之可能性，因而完全採信警方的說法，置抗告人之論述於不
    顧。為此，請求撤銷原裁定云云。
二、原處分意旨略以：抗告人即受處分人甲○○駕駛車牌號碼MA
    N-562號重型機車，於民國（下同）97年1月28日16時25分許
    ，行經嘉義市○○路與平等街口有燈光號誌管制之交岔路口
    闖紅燈，經警攔停不服稽查取締逕行駛離之違規行為，經嘉
    義市警察局第一分局八掌派出所警員陳正益填製嘉市警交字
    第L00000000號舉發違反道路交通管理事件通知單逕行舉發
    ，復經原處分機關認異議人有上開違規行為，乃依道路交通
    管理處罰條例第53條第1項、第60條第1項規定，於97年2月2
    0日以嘉監義裁字第裁76-L00000000號裁決書，裁處抗告人
    罰鍰4800元之處分。
三、原裁定意旨略以：
  (一)異議人固不否認於97年1月28日16時25分許，駕駛車牌號碼M
    AN-562號重型機車，行經本件舉發違規路段之事實，惟矢口
    否認有何闖紅燈及經警攔停不服稽查取締逕行駛離等違規行
    為，然查：異議人駕駛上開重型機車，於上開時、地，有闖
    紅燈並經警以手勢攔停不服稽查取締逕行駛離違規行為等事
    實，業據證人即掣單告發之嘉義市警察局第一分局八掌派出
    所警員陳正益到庭具結證述綦詳，衡諸警員陳正益係依法執
    行公務，其與異議人並不認識，亦無任何嫌隙可言，當不至
    甘冒涉犯偽證罪之風險，蓄意構陷異議人，而異議人自承當
    時通過路口因在想事情不知道燈光號誌，又通過路口後，已
    看到有穿類似警察制服之人並手持攝影機擋住其前路，並因
    此而騎車往路中央偏，又伊尚回頭與該人面對面，該人還手
    拿攝影機鏡頭對準伊，並朝向伊移動拍攝，仍逕行騎車離去
    ，是異議人顯屬可歸責，其有前揭違規事實應堪認定。
  (二)按汽車駕駛人有闖紅燈或不服指揮稽查而逃逸之行為，本得
    不經科學儀器取得證據資料而逕行舉發，道路交通管理處罰
    條例第7條之2第1項第1款、第4款定有明文，異議人要求警
    員需提出照片等資料證明其違規事實，要屬無理由，併予敘
    明。
  (三)綜上所述，本件異議人確有上開駕駛汽車行經有燈光號誌管
    制之交岔路口闖紅燈，並拒絕停車接受稽查而逃逸等違規行
    為，自應依法處罰。原處分機關依道路交通管理處罰條例第
    53條第1項及第60條第1項之規定，分別裁處受處分人罰鍰18
    00元、3000元之處分，固非無見。惟本件異議人之違規行為
    係違反道路交通管理處罰條例第53條第1項、第60條第1項之
    規定，尚應併依道路交通管理處罰條例第63條第1項第3款、
    第1款之規定各記違規點數3點及1點，原處分漏未就上開違
    規行為，併依道路交通管理處罰條例第63條第1項第3款、第
    1款之規定記違規點數，尚有未合。從而異議人之異議雖屬
    無據，然原處分機關所為之處分既有上述未妥之處，自應由
    本院撤銷原處分，依道路交通管理處罰條例第53條第1項、
    第60條第1項、第63條第1項第1款、第3款及違反道路交通管
    理事件統一裁罰基準表之規定，裁處「甲○○汽車駕駛人，
    行經有燈光號誌管制之交岔路口闖紅燈，處罰鍰新臺幣壹仟
    捌佰元，並記違規點數參點；又汽車駕駛人，駕駛汽車有違
    反道路交通管理處罰條例之行為，拒絕停車接受稽查而逃逸
    ，處罰鍰新臺幣參仟元，並記違規點數壹點。」
四、按汽車駕駛人，行經有燈光號誌管制之交岔路口闖紅燈者，
    處新臺幣1,800元以上5,400元以下罰鍰並記違規點數3點；
    又汽車駕駛人，駕駛汽車有違反本條例之行為，經交通勤務
    警察或依法令執行交通稽查任務人員制止時，不聽制止或拒
    絕停車接受稽查而逃逸者，除按各該條規定處罰外，處新臺
    幣（下同）3,000元以上6,000元以下罰鍰，並記違規點數1
    點，道路交通管理處罰條例第53條第1項、第60條第1項、第
    63條第1項第1款、第3款分別定有明文。
五、經查：
  (一)抗告人即受處分人甲○○遭警舉發，於97年1月28日16時25
    分許，駛車牌號碼MAN-562號重型機車行經嘉義市○○路與
    平等街口有燈光號誌管制之交岔路口闖紅燈，經警攔停不服
    稽查取締逕行駛離之違規行為，有嘉義市警察局97年1月28
    日嘉市警交字第Ｌ00000000號舉發違反道路交通管理事件通
    知單附卷可稽。
  (二)抗告人固不否認於上開時間行經本件舉發違規路段之事實，
    惟矢口否認有何闖紅燈行為，且交通警察並未為攔停之動作
    云云。然抗告人於上揭時、地，行經前揭路口時，遇紅燈未
    停仍直行，且經交通勤務警察制止時，不聽制止而逃逸等情
    ，業據證人即舉發警員陳正益於97年5月2日在原審結證明確
    ，其證稱：「（你是在何處執行勤務）在嘉義市○○路口與
    平等街口旁執行勤務，異議人是往東的方向幼稚園的前面，
    當時我手上有拿V8攝影機」、「（此罰單是否為你舉發？）
    是。」、「（請描述你舉發之情形？）當時我看到異議人騎
    乘MAN-562號重型機車從上海路由西往東，經該路口時該處
    的號誌燈在晚上21時30分或22時之後才會閃燈，從早上都是
    正常的運作，當時嘉義市○○路口與平等街口往上海路的方
    向是紅燈，我手上拿攝影機，然後攔停異議人，異議人才煞
    車往後看了我一下，我跟異議人說你不停車我就把你的車號
    記下來，然後異議人還是騎車往前走，那天的天氣很好，我
    雖然沒有穿反光背心，但是異議人還是可以看得很清楚。」
    、「（你是如何做攔停的動作？）我當時右手拿攝影機做手
    勢攔停，異議人往路中央走移動，我還上前攔停異議人。」
    、「（當天你是穿何種衣服？）我是穿標準的警察制服。」
    等語在卷。按證人陳正益為當時依法執行勤務之員警，為原
    處分機關認定抗告人有前開違規行為之證人，並已於原審訊
    問時證述抗告人有前開違規事實，且就當時燈號情形、執勤
    所處位置、抗告人行駛路徑、闖紅燈過程及不服取締而逃逸
    等情節詳述具體明確，又證人陳正益為依法執行勤務之員警
    ，與抗告人毫無怨懟，衡情當無自陷偽證罪而構詞誣賴抗告
    人之理。且於本件卷存證據資料內並無任何積極證據足以證
    明證人陳正益上開供述係屬虛偽，本院由其上開證述已得抗
    告人確有上開違規行為之心證，是抗告人前開所辯，實不足
    採，抗告人之上述違規事實，應堪認定。
  (三)又交通警察製單舉發違反道路交通管理處罰條例所列之違規
    事實，本質上為行政處分，係公務員基於職務上之權力，依
    法就特定之具體事件所為之具公法上效果之單方面行政行為
    ，基於公務員為公法上行為具有公信力之原則，該行政行為
    當可被推定為真正，其據以依法處分之事實認定亦為正確無
    誤。本此公信原則，乃立法者賦予行政機關制定違反道路交
    通事件統一裁罰標準及處理細則，使執勤警員得當機處分以
    達其維護交通秩序、安全之行政目的。若謂公務員一切行政
    行為均需預留證據以證其實，則國家行政勢必窒礙難行，據
    此，刑事訴訟法就犯罪證據有關之規定中，與屬行政秩序罰
    之交通違規裁罰本質不合之部分，自不在準用之列，因此，
    本院查無任何證據足資證明執勤員警有捏造事實違法取締之
    情事存在，則執勤警員本其維護交通秩序、安全職責所為之
    舉發，自應受到合法、正確之推定。另按道路交通管理處罰
    條例第7條之2第1項規定：「汽車駕駛人之行為有下列情形
    之一，當場不能或不宜攔截製單舉發者，得逕行舉發：一、
    闖紅燈或平交道。二、搶越行人穿越道。三、在道路收費停
    車處所停車，不依規定繳費。四、不服指揮稽查而逃逸，或
    聞消防車、救護車、警備車、工程救險車之警號不立即避讓
    ....。考該條立法意旨係立法者對於第1項第1至6款所定特
    定之道路違規行為，因考量其發生往往係在瞬間，或係由交
    通警察執行勤務時恰巧目睹，事實上不便立刻以攝影、錄影
    器材取證之情形所在多有，且該等違規事實由人之感官即可
    充分判定，非必以科學儀器始能偵測得知；至如超速或酒醉
    駕車等人之感官不當然即可判定之違規行為，或其他非屬上
    開列舉範圍內之違規行為，乃規定於同條第1項第7款需科學
    儀器採證始能逕行舉發，以保障舉發行為之正確性及憑信性
    。是以本件違規事實係道路交通管理處罰條例第7條之2第1
    項第1至6款所列舉之情形，可推定員警之舉發為真正，得逕
    行舉發之，非必所有之違規事件，均需有照相、攝影等方足
    為違規之證據。本件抗告人違規攝影畫面雖證人陳正益證稱
    因被重複使用蓋過該畫面而不復存在，然抗告人之違規行為
    既經證人陳正益具結證述明確，且其所述內容並無何矛盾或
    違背經驗法則之處，自得為本院判斷之依據。
六、綜上所述，抗告人上開所辯，係事後卸責之詞，委不可採，
    抗告人有闖紅燈、拒絕停車接受稽查而逃逸之違規行為，均
    堪認定。從而，原裁定認原處分機關分別裁處抗告人罰鍰1,
    800元、3,000元之處分核無不當，惟原處分機關未依道路交
    通管理處罰條例第63條第1項第3款、第1款規定各記違規點
    數3點、1點，而僅裁處抗告人罰緩4,800元，則非適法，因
    而撤銷原處分，另為裁處如原裁定主文第2項所示，並駁回
    抗告人之異議。經核原裁定認定用法並無違誤，且員警取締
    交通違規並不以攝影或照片存證為必要條件，本件員警依道
    路交通管理處罰條例第7條之2第1項第1款、第4款、第4項規
    定逕行舉發，於法有據。抗告人仍執陳詞否認違規並指摘原
    裁定採證不當，為無理由，應予駁回。
七、據上論斷，應依道路交通案件處理辦法第26條，刑事訴訟法
    第412條，裁定如主文。
中    華    民    國    97    年    7     月    16    日
                  刑事第二庭    審判長法  官  葉居正
                                      法  官  郭千黛
                                      法  官  洪碧雀
以上正本證明與原本無異。
不得再抗告。
                                      書記官  魏芝雯
中    華    民    國    97    年    7     月    17    日


司法院資訊處製作；財團法人民間司法改革基金會備份。
